【裁判字號】    99,消債抗,13
【裁判日期】    990531
【裁判案由】    更生抗告
【裁判全文】
臺灣基隆地方法院民事裁定            99年度消債抗字第13號
抗  告  人  甲○○
上列抗告人因消費者債務清理條例聲請免責事件，對於本院中華
民國99年3 月19日所為98年度消債聲字第18號裁定提起抗告，本
院第二審合議庭裁定如下：
    主  文
抗告駁回。
抗告程序費用由抗告人負擔。
    理  由
一、抗告意旨略以：
（一）抗告人因積欠銀行債務，復因銀行將債權外賣，由民間資
      產公司催收，抗告人不得已再度借貸，以債養債，非因浪
      費、賭博或其他投機行為，使財產顯然減少或負擔過重之
      債務，抗告人雖有數筆百貨公司或服飾等商店刷卡消費項
      目，然多屬抗告人購買日常生活用品所必要支出，且購買
      時間、次數並非頻繁，金額亦非高價，僅係一般消費行為
      ，何況刷卡當時抗告人經濟情況正常，自信有能力償還，
      難謂係蓄意奢侈揮霍。
（二）抗告人固有數筆預借現金紀錄，惟有預借現金事實未必即
      有投機、浪費等行為，兩者並無因果關係，原審僅以抗告
      人有債務之事實，遽認其不知節制、心存投機，應有失公
      允。
（三）抗告人非抱持有能力再還，無能力即不需清償之僥倖心態
      ，其曾與債權人進行債務協商，然因債權人提出每月還款
      新台幣（下同）3,593 元，共分180 期，且不包括外賣債
      權之還款條件，以抗告人所積欠債務總金額219 萬9,422
      元，每月至少需要償還1 萬2,219 元，共分180 期，抗告
      人實無力清償，故請求廢棄原裁定，並為抗告人免責之裁
      定等情。
二、按債務人有下列各款情形之一者，法院應為不免責之裁定，
    但債務人證明經普通債權人全體同意者，不在此限：一、於
    7 年內曾依破產法或本條例規定受免責；二、隱匿、毀損應
    屬清算財團之財產，或為其他不利於債權人之處分；三、捏
    造債務或承認不真實之債務；四、因浪費、賭博或其他投機
    行為，致財產顯然減少或負擔過重之債務，而生開始清算之
    原因；五、於清算聲請前1 年內，已有清算之原因，而隱瞞
    其事實，使他人與之為交易致生損害；六、明知已有清算原
    因之事實，非基於本人之義務，而以特別利於債權人中之一
    人或數人為目的，提供擔保或消滅債務；七、隱匿、毀棄、
    偽造或變造帳簿或其他會計文件之全部或一部，致其財產之
    狀況不真確；八、故意於財產及收入狀況說明書為不實之記
    載，或有其他故意違反本條例所定義務之行為，消費者債務
    清理條例（下稱本條例）第134 條定有明文。蓋免責制度係
    經濟陷於困境債務人最後之救濟手段，是其雖具有不免責事
    由，仍須法院審酌普通債權人全體受償情形及其他一切情狀
    後，如認免責為適當者，始得裁量以裁定免責，以利債務人
    更生而重新出發。所謂浪費或投機行為，係指債務人於顯見
    其經濟狀況不佳之情形下，猶恣意揮霍、投機，生活支出超
    過個人收入所應支出之程度，或心存僥倖冀以一時之小投資
    以博取大利益，因致負擔更大債務，核其所為，於清算之原
    因有可歸責性，自有加以制止之必要，尚不宜使之免責；而
    償還計畫，或有無以過去實證印證投資收益有相當或然率，
    或有政府、產業預定計畫等事實，倘無償還計畫、其他預定
    收入、過去實證或政府產業預定計畫等，僅先行花費或以射
    倖心態從事投機時即屬之，自不應認可免其還款之責。
三、經查：
（一）抗告人前依本條例聲請清算，經本院於98年12月29日以98
      年度消債清字第21號裁定自98年12月30日上午8 時起開始
      清算程序，復因抗告人之財產不敷清償清算程序之費用，
      於同日終止清算程序確定，嗣抗告人聲請免責，原審依據
      抗告人債務成立之狀況，認抗告人於91年2 月間已積欠信
      用卡債務無法一次清償，仍多次向花旗（臺灣）商業銀行
      （下稱花旗銀行）、大眾商業銀行股份有限公司（下稱大
      眾銀行）、臺東區中小企業銀行（下稱臺東企銀）刷卡預
      借現金及刷卡消費，有違誠信原則，且抗告人於90年9 月
      至92年12月間借貸之金額，顯逾一般生活所需而構成浪費
      ，又抗告人復於91年7 月間於珠寶店進行消費，足見抗告
      人成立該等債務係因浪費所致，認抗告人有本條例第134
      條所定奢侈、浪費及投機等不免責之事由，且債權人均未
      同意抗告人免責，遂以裁定駁回抗告人之聲請，核先敘明
      。
（二）抗告人自陳其於91年自宏隆砂石股份有限公司離職後，僅
      以臨時工作維生，常依賴母親接濟等情（見本院98年度消
      債清字第21號卷第42頁），足見抗告人自91年起，即無固
      定收入，則抗告人自應量入為出，避免不必要之支出，然
      抗告人竟在無固定收入之情形下，仍於91年1 月間，在新
      天地飲食店消費高達5,250 元，復於91年7 月間，在珠寶
      行消費高達2 萬1,000 元，且自91年5 月起，在其所有花
      旗銀行核發信用卡之消費款未全數清償，且其復無固定收
      入之情況下，仍以該信用卡按月給付保險費至少493 元，
      其中92年9 月復給付高達1 萬4,000 元之保險費，又自91
      年9 月間起，分別以大眾銀行、慶豐商業銀行股份有限公
      司（下稱慶豐銀行）核發之信用卡，按月給付保險金473
      、499 元，此有大眾銀行99年1 月20日聲請狀、花旗銀行
      99年1 月20日民事陳報狀、匯誠第二資產管理股份有限公
      司（下稱匯誠第二資產管理公司）99年1 月民事陳報狀所
      附消費明細在卷可稽（見原審卷第16、34至40、66至68、
      70、85、87至88頁），足見抗告人於財務狀況困窘之情形
      下，仍支出上開非屬日常生活必要之支出，難認抗告人無
      浪費行為。再者，抗告人於91年1 月至92年12月向花旗銀
      行預借現金之數額逾30萬元，且於91年6 月、92年3 月、
      9 月共向大眾銀行預借現金逾9 萬元，又於91年1 月至92
      年9 月間，向慶豐銀行預借現金逾48萬元，復於92年3 月
      31日向臺東企銀貸款35萬元，此有前開花旗銀行民事陳報
      狀、大眾銀行聲請狀、匯誠第二資產管理公司聲請狀、良
      京實業股份有限公司99年1 月21日民事陳報狀檢附之消費
      明細供參（見原審卷第16、18至41、67、68、85至88、92
      頁），堪見抗告人於91年1 月至92年12月間，共向上開銀
      行借貸逾122 萬元，平均每月逾5 萬元，顯高於抗告人所
      稱每月生活必需支出5,000 元（見本院98年度消債清字第
      21號卷第42頁）；至於抗告人雖稱其係為清償債務，遂向
      銀行預借現金等情，然自抗告人之還款紀錄觀之，抗告人
      每月繳付之金錢數額，僅略高於最低應繳金額，自難認抗
      告人預借現金之用途，均係償還債務，故原審認抗告人上
      開借貸行為已逾一般生活所需而構成浪費行為等情，難謂
      不當。
（三）綜上，抗告人之財務狀況自90年起即非健全，且自91年間
      即無固定收入，自應減少不必要之支出，量入為出，並為
      保守謹慎之理財方式，並盡力清償債務，避免債務數額增
      加，然抗告人仍有奢侈之消費支出，且於積欠債務清償前
      繼續預借現金，致累計超過其資力範圍之借款，堪認抗告
      人確係因浪費行為，致財產顯然減少及負擔過重之債務，
      而生清算之原因；又抗告人之債權人均具狀表示不同意抗
      告人免責，依前揭本條例第134 條第4 款規定，應為不免
      責之裁定。從而，原審裁定不予免責，核無違誤，抗告意
      旨指摘原裁定不當，求予廢棄並更為裁定，為無理由，應
      予駁回。
四、據上論結，本件抗告為無理由，依消費者債務清理條例第11
    條第2 項、第15條，民事訴訟法第495 條之1 第1 項、第
    449 條第1 項、第95條、第78條，裁定如主文。
中    華    民    國    99    年    5     月    31    日
                  民事庭審判長法  官  蔡聰明
                              法  官  林淑鳳
                              法  官  邰婉玲
以上正本證明與原本無異。
本裁定不得再抗告。
中    華    民    國    99    年    5     月    31    日
                              書記官  王毓嫻

司法院資訊處製作；財團法人民間司法改革基金會備份。
